臺灣高等法院高雄分院民事判決　九十年度上字第五一號
　　　上　訴　人　甲○○
　　　被上 訴 人　丙○○○
　　　　　　　　　乙○○
右當事人間拆屋還地事件，上訴人對於中華民國八十九年十二月八日臺灣高雄地方法
院八十九年度訴字第一○○八號第一審判決提起上訴，並為訴之追加，本院判決如左
：
      主      文
原判決廢棄。
右廢棄部分，被上訴人應將座落高雄縣湖內鄉○○段一八六地號內，如附圖所示Ａ部
分，面積參參點參肆平方公尺之土地上之建物拆除，將土地交還上訴人。
被上訴人應給付上訴人新台幣伍萬參仟貳佰伍拾伍元，及自民國九十年二月一日起，
至交還土地之日止，按月給付上訴人新台幣玖佰肆拾貳元。
上訴人其餘追加之訴及假執行之聲請均駁回。
第一、二審訴訟費用由被上訴人負擔。
      事實及理由
甲、程序方面：
    按訴之變更或追加，非經他造同意，不得為之，但請求之基礎事實同一者，不在
    此限，民事訴訟法第四百四十六條第一項、第二百五十五條第一項第二款定有明
    文。本件上訴人起訴依民法第七百六十七條之規定，請求被上訴人拆除房屋，返
    還無權占有之土地，而上訴於本院後，復追加依不當得利返還請求權之規定，請
    求被上訴人給付五年相當於租金之損失，兩者主張均係基於被上訴人無權占用之
    事實，乃屬基本事實同一，揆諸前揭規定，其追加自應准許，合先敘明。
乙、實體方面：
一、上訴人主張：系爭高雄縣湖內鄉○○段一八六號土地為上訴人所有，於民國八十
    七年間地籍圖重測時，始發現為被上訴人所有未保存登記門牌號碼為高雄縣湖內
    鄉○○路○段一三九號之建物，占用其中三三．三四平方公尺，而系爭同段一八
    六地號以東之土地，並無既存建物越界之情事，發生越界建築均係同段一八六號
    土地以西之建物，故非地籍圖重測時界址疏誤所致，否則，應是整排土地之界址
    均會偏移。且重測地籍調查時，即發現有所有權人指界不一之情形，被上訴人當
    時對高雄縣政府調處結果並無意見，斷無事後再加爭執之理。又被上訴人建物占
    用面積達系爭土地面積之六成，上訴人要求返還系爭土地，自非權利濫用，況且
    被上訴人得以將整棟建物移動方式遷移，不致造成巨額損失，爰依民法第七百六
    十七條之規定，請求被上訴人將系爭土地如附圖所示Ａ部分面積三三．三四平方
    公尺之建物拆除，並將上開土地返還予上訴人。又被上訴人占用土地已達一、二
    十年，上訴人因土地被占用，受有相當於租金之損失，而系爭土地公告現值每平
    方公尺為新台幣（下同）三萬六千二百元，本件應以系爭土地總價之百分之十為
    年租金計算，爰依不當得利返還請求權之規定，請求被上訴人給付五年相當於租
    金之損失，共計六十萬三千四百五十四元，及自九十年二月一日起至交還土地之
    日止，按月給付一萬零五十七元等語。原審判決上訴人敗訴，上訴人提起上訴，
    並為訴之追加，其上訴聲明：(一)原判決廢棄。(二)右廢棄部分，被上訴人應將座落
    高雄縣湖內鄉○○段一八六地號內，如附圖所示Ａ部分，面積參參點參肆平方公
    尺之土地上之建物拆除，將土地交還上訴人。(三)被上訴人應給付上訴人六十萬三
    千四百五十四元，及自九十年二月一日起，至交還土地之日止，按月給付上訴人
    一萬零五十七元。(四)第(二)、(三)項之請求，上訴人願供擔保，請准予宣告假執行。
二、被上訴人則以：本件糾紛實非一般之越界建築或無權占用之情形，係因八十七年
    間之地籍圖重測時界址疏誤，致被上訴人所有之建物部分坐落於系爭土地上，同
    樣情形，他人所有之建物亦部分坐落於被上訴人所有同段一八七地號之土地上，
    因每棟建物之坐落方向均相同，且牆壁均屬相連之情形可知，相鄰土地之所有人
    均確信其所建之房屋應坐落於自己所有之土地上，否則豈能相安無事達一、二十
    年。且調處程序因被上訴人未接獲通知而未出席，且出席之土地所有權人亦未達
    成協議，何有「同意」調處結果之有。又兩造購買土地，係以房屋之占用位置及
    面積為標的，該系爭土地實係被上訴人所買受，因物權行為發生錯誤，致登記上
    訴人名下，上訴人無法律上原因而取得系爭土地，為不當得利。況且，被上訴人
    之房屋坐落於系爭土地之面積為三三．三四平方公尺，為一狹長之三角形，為崎
    零地，若上訴人欲取回該土地，勢必拆除被上訴人所有鋼筋水泥造之三層樓房，
    而上訴人取回該土地，又非可供大用，蓋被上訴人占用之系爭土地係面臨中正路
    為狹長三角形之頂端，而其旁又有上訴人所有之建物，其結果上訴人所得不多，
    而被上訴人損害極大，是上訴人即有權利濫用之情形等語，資為抗辯。原審判決
    後，上訴人提起上訴，被上訴人答辯聲明：(一)上訴駁回。(二)如受不利之判決，被
    上訴人願供擔保，請准免予假執行。
三、上訴人主張系爭土地為其所有，於八十七年間地籍圖重測時，發現該土地為被上
    訴人所有之建物占用三三．三四平方公尺之事實，業據其提出土地登記謄本、附
    圖各一份為證，且經原審履勘現場及囑託高雄縣路竹地政事務所測量屬實，並製
    有勘驗筆錄及複丈成果圖在卷可憑，此為被上訴人所不爭執，自堪信為真實。上
    訴人另主張被上訴人之建物占用系爭土地，非因地籍圖重測時界址疏誤所致，且
    重測時被上訴人對於調處結果無意見，又被上訴人之建物占用系爭土地達六成之
    多，故上訴人請求拆屋還地，無權利濫用可言等語；被上訴人則以前揭情詞置辯
    。是兩造所爭執者，厥為：(一)系爭土地重測後界址有無疏誤？(二)被上訴人應否受
    高雄縣政府調處結果之拘束？(三)系爭土地登記為上訴人名義，其登記有無錯誤？
    (四)拆除系爭土地上之建物是否權利濫用之情形？(五)系爭土地上之建物可否以移動
    方式，將整棟建築物遷移？爰分述如後。
四、經查：
（一）系爭土地係於八十五年八月間因重測繪製略圖，又於八十六年二月間製作補正
      後略圖，嗣後經調處程序，於同年十二月間再依調處結果製作補正後略圖，依
      上開略圖所示，被上訴人之建物，確有占用上訴人之系爭土地，此有原審依職
      權向高雄縣路竹地政事務所調取八十六年度重測期間相關之土地登記簿謄本、
      重測前後地籍圖、地籍調查表（含補正表）、地籍圖重測結果清冊、及高雄縣
      政府重測界址糾紛協調會調處筆錄附卷可稽（原審訴字卷第二０頁至第三二頁
      ）。又證人即系爭土地重測時高雄縣路竹地政事務所之承辦人員程建國證稱：
      系爭土地第一八六、一八七、第一八八、第一八九號四筆土地上之建築物，與
      地籍圖之界線不符，當初在蓋的時候，均未按照地籍線在蓋，本件重測是由內
      政部測量局（當時尚係省政府地政處）人員先製作略圖，有初步之現況後，再
      與原來之地籍圖比對實施重測，大致上都會與原來的相符等語（原審訴字卷第
      八十頁），於本院亦證稱：重測前與重測後地籍圖並無改變等語（本院卷第二
      ０三頁），且有上開重測前後地籍圖及地籍調查表在卷可稽（原審訴字卷第二
      十頁至二四頁），故系爭土地重測係依據原有之地籍圖而來，位置並無改變。
      再參之地籍圖及系爭土地地籍圖重測結果清冊（原審訴字卷第二一頁、二五頁
      ）以觀，系爭一八六地號土地以東之土地，並未有既存建物越界之情事，發生
      越界建築之建物是存在一八六號土地以西之建物（含被上訴人之建物），益見
      地籍圖重測並無錯誤，否則，應是整排土地之界址均會偏移。故被上訴人辯稱
      係因重測時界址疏誤，始生被上訴人之建物占用系爭土地云云，尚乏具體事證
      足供證明。
（二）按土地所有權人因設立界標或到場指界發生界址爭議時，準用第五十九條第二
      項規定處理之；又上開爭議，應由該管市縣地政機關予以調處，不服調處者，
      應於接到調處通知後十五日內，向司法機關訴請處理，逾期不起訴者，依原調
      處結果辦理之，土地法第四十六條之二第二項、第五十九條第二項定有明文。
      而本件系爭土地之地籍重測，因地籍調查時，土地所有權人指界不一致，發生
      界址糾紛，經高雄縣政府重測界址糾紛協調會依法調處完畢，調處結果為：「
      雙方爭議之界址，以省土地測量局已於實施協助指界之界址辦理重測」等語（
      原審訴字卷第二六頁至第二九頁），被上訴人既未於接到調處通知後十五日內
      ，向司法機關訴請處理，依上開規定，地政機關依調處結果而為登記，自屬有
      據，殊不因被上訴人是否於調處時到場，或同意調處結果而有影響。
（三）又被上訴人抗辯兩造購買土地，係以房屋之占用位置及面積為標的，該系爭土
      地實係被上訴人所買受，而因嗣後之物權行為發生錯誤，致登記上訴人名下，
      上訴人無法律上原因而取得系爭土地，為不當得利一節。惟證人陳明良證稱：
      伊將高雄縣湖內鄉○○路○段一三九號房屋賣給被上訴人，伊出賣之房屋為伊
      建造之舊房屋，被上訴人買受後在舊屋原址拆除重建，伊出賣之土地地號則不
      記得等語（本院卷第二一九頁、第二二０頁），是證人陳明良所出賣者為其所
      有地號之土地，而非系爭土地甚明。況且縱令被上訴人與證人陳明良就系爭土
      地訂立買賣契約，然系爭土地當時並非登記為證人陳明良所有，證人陳明良並
      無所有權，且其後亦未將系爭土地辦理所有權移轉登記予被上訴人，被上訴人
      自無從取得所有權，故其在系爭土地上建築房屋，即屬無據。至上訴人購買系
      爭土地時，即或系爭土地上已有被上訴人之建物，惟上訴人既與出賣人有買賣
      系爭土地之合意，並移轉登記完成，即應取得系爭土地之所有權，並無不當得
      利可言，被上訴人所稱上訴人並無購買系爭土地之意思云云，尚乏依據。
（四）至被上訴人抗辯上訴人請求被上訴人拆屋還地，是否有權利濫用之情形一節。
      按權利之行使，不得違反公共利益，或以損害他人為主要目的，民法第一百四
      十八條第一項固有明文。又權利之行使，是否以損害他人為主要目的，應就權
      利人因權利行使所能取得之利益，與他人及國家社會因其權利行使所受之損失
      ，比較衡量以定之，倘其權利之行使，自己所得利益極少而他人及國家社會所
      受之損失甚大者，非不得視為以損害他人為主要目的，此乃權利社會化之基本
      內涵所必然之解釋，最高法院七十一年度台上字第七三七號判例可資參照。查
      兩造之建物均為三層樓房，此有現場照片可參，而上訴人所有該一八六地號土
      地，面積共五七點二五平方公尺，有土地登記簿謄本足憑（原審訴字卷第三十
      頁），被上訴人之建物即占用系爭土地高達三三．三四平方公尺，已占用將近
      六成之多。又被上訴人占用部分呈狹長之三角形，頂端臨高雄縣湖內鄉○○路
      ，有照片六幀及複丈成果圖為證，如拆除被上訴人占用系爭土地之建物，則被
      上訴人建物整體之結構雖將受影響，惟被上訴人建築時並未辦理建物第一次測
      量登記一節，有高雄縣路竹地政事務所八十九年六月九日路地所二字第四三三
      九號函可按（原審訴字卷第二十頁），且上訴人主張被上訴人無權占用之建物
      為未辦理保存登記之房屋，亦為被上訴人所不爭，是系爭被上訴人所有之房屋
      係屬違章建築，應堪認定，則被上訴人建築房屋時，縱不知有無權占用情形，
      亦應預見有越界之虞，自難認因事後土地重測發現其無權占有即應受有保障。
      再者，上訴人初於原審自陳取回遭占用之土地係為作倉庫使用（原審訴字卷第
      一０二頁），於本院改稱欲與自己之建物重新建築（本院卷第六頁），無論何
      者，因個人之需求不同，難謂倉庫之利用價值較住宅為低；且上訴人所有系爭
      同段第一八四、一八五地號面積總計約一○八平方公尺之土地，與系爭土地相
      鄰，有前開地籍圖重測結果清冊可證（原審訴字卷二五頁），惟亦不得即謂上
      訴人無使用系爭土地之必要，遽認上訴人使用之利益不大。至系爭土地與同段
      一八七、一八八、一八九地號土地，縱有建物比鄰相築之情形，此有被上訴人
      提出之照片及系爭土地地籍圖重測結果清冊（原審訴字卷第二五頁）為證，然
      被上訴人如拆除占用系爭土地之建物，是否產生連鎖作用，即同段一八七地號
      （同段一八八地號陳明義占用）、一八八地號（同段一八九地號倪建軍占用）
      遭占用之建物（原審訴字卷第二五頁），是否因可能遭拆除，而影響社會利益
      之情，證人即住於被上訴人西面之隔鄰陳明義到庭證稱：其房屋目前無人居住
      ，房子已經蓋了三十多年等語（本院卷第一三八頁、第一三九頁），並有該房
      屋現況照片附卷可參（本院卷第八四頁），該房屋係平房建築，業已經老舊，
      是使用價值已不大，尚難因顧全渠等利益，而損及上訴人之權利。另被上訴人
      雖曾與上訴人協調，願購買所占用之土地，惟遭上訴人所拒，為兩造所不爭執
      （原審訴字卷第十八頁），惟此究不得據為上訴人為權利濫用之理由。綜上說
      明，尚無法證明上訴人收回系爭土地自己所得利益較少，而拆除被上訴人房屋
      受損較鉅，是被上訴人主張上訴人有權利濫用情形，尚無足取。
（五）至上訴人主張被上訴人得以移動方式，將整棟建築物遷移，對社會經濟利益不
      致產生損失一節，惟經本院送請台灣省建築師公會高雄縣辦事處鑑定結果認：
      「本案標的物若要移屋，經檢視其地籍圖上尺寸與實際建物位置尺寸，比較後
      實務上應該是可行，但風險甚高。因其隔鄰中正路一四一號之一樓平房必須先
      遷移或拆除，且與另一側相鄰之中正路一三七號樓房之間必須無任何結構或鋼
      筋、混凝土之共同搭接情況發生，否則定會影響其結構」，有該鑑定報告書可
      稽（本院卷第一一三頁至第一一五頁），是以移動方式將整棟建築物遷移之方
      式，尚有風險存在，且此為是否准許拆除後之執行問題，自無審酌之必要。
（六）依上所述，上訴人依民法第七百六十七條之規定，請求被上訴人將系爭土地如
      附圖所示Ａ部分面積三三．三四平方公尺之地上物拆除，並將上開土地返還上
      訴人，即屬有據。
五、按無法律上原因而受利益，致他人受損害者，應返還其利益，民法第一百七十九
    條前段定有明文，是本件上訴人所得請求之範圍，應以被上訴人所受之利益為度
    。又無權占用他人之土地，可能獲得相當於租金之利益，為社會通常之觀念，最
    高法院六十一年臺上字第一六九五號著有判例可參；又租用基地建築房屋，其租
    金之限制依土地法第一百零五條準用同法第九十七條之規定，以不超過土地及建
    築改良物申報總價額年息百分之十為限。所謂土地總價額，依土地法施行法第二
    十五條之規定，係以法定地價為準，而法定地價，依土地法第一百四十八條，係
    土地所有人依該法規定所申報之地價；此項計收租金之規定，即可據為計算賠償
    之標準。又所謂年息百分之十為限，乃指基地租金之最高限額而言，並非必須照
    申報價額年息百分之十計算之，尚須斟酌基地之位置，工商繁榮程度、使用人利
    用基地之經濟價值、所受利益、彼等關係及社會感情等情事，以為決定。
（一）本件被上訴人所有之建物既占用上訴人所有系爭土地，八十五年之申報地價為
      每平方公尺三千六百八十元，八十六年至八十八年為四千元，八十九年、九十
      年為四千二百四十元，有高雄縣路竹地政事務所九十年十二月二十七日路地所
      一字第一０九六五號函附卷可考（本院卷第二四０頁），而系爭土地為商業地
      段，前臨雙向二線之中正路，車流量普通，鄰近省道，被上訴人係使用為居住
      等情，業經上訴人提出現場照片十三幀、及現場圖可參（本院卷第二三五頁至
      第二三九頁），本院審酌系爭土地附近商業尚為繁榮、交通堪為便利、車流量
      普通等情，認被上訴人就上訴人土地所受相當於租金之利益，以按土地申報地
      價年息百分之八計算為相當，上訴人主張以公告現值計算，尚非適當。
（二）從而，上訴人依民法第一百七十九條之規定，請求被上訴人給付自上訴前即九
      十年二月一日起回溯五年，即自八十五年二月一日起至九十年一月三十一日止
      ，按被上訴人占用土地面積計算，相當於租金之不當得利共計五萬三千二百五
      十五元〔計算式為：（八十五年申報地價3680元）×（被上訴人占用土地面積
      33.34㎡）×8%×（占用期間11/12年）＋（八十六年至八十八年申報地價4000
      元）×（被上訴人占用土地面積33.34㎡）×8%×（占用期間3年）＋（八十九
      年、九十年申報地價4240元）×（被上訴人占用土地面積33.34㎡）×8% ×（
      占用期間13/12年）＝（被上訴人所受相當於租金之不當得利數額53255  元，
      元以下四捨五入）〕，及自九十年二月一日起至被上訴人將系爭土地內，如附
      圖所示Ａ部分，面積三三點三四平方公尺之土地上之建物拆除，將土地交還上
      訴人時止，按月給付被上訴人九百四十二元〔計算式為：（申報地價4240  元
      ）×（上訴人占用土地面積33.34㎡）×8%÷12月＝（被上訴人每月不當得利
      數額942元，元以下四捨五入）〕，要屬有據，應予准許，逾此範圍之請求，
      即無可取，應予駁回。
六、綜上所述，本件上訴人依民法第七百六十七條之規定，請求被上訴人將坐落系爭
    土地上，如附圖所示Ａ部分，面積三三點三四平方公尺之土地上之建物拆除，將
    土地交還上訴人，即屬正當，自應准許，上訴人並追加依民法不當得利之規定，
    請求被上訴人給付五萬三千二百五十五元，及自九十年二月一日起至按月給付上
    訴人九百四十二元相當於租金之不當得利，洵為有據，應予准許，逾此部分，則
    屬無據，應予駁回。原審為上訴人敗訴之判決，尚有未洽。上訴意旨指摘原判決
    不當，求予廢棄改判，為有理由。爰由本院予以廢棄改判，如主文第二項所示。
    至上訴人請求宣告假執行部分，則因本件訴訟標地價額為一百二十萬六千九百零
    八元，未逾一百五十萬元，不得上訴第三審，經本院判決後即已確定，自無宣告
    假執行之必要，此部分自應予駁回。本件事證已臻明確，兩造其餘攻擊防禦方法
    及所提證據，於判決結果不生影響，爰不一一論列，併此敘明。
據上論結：本件上訴為有理由，上訴人追加之訴一部有理由，一部無理由，依民事訴
訟法第四百五十條、第七十八條、第八十五條第一項，判決如主文。
中　　　華　　　民　　　國　　九十一　　年　　　三　　　月　　二十九　　日
                                      臺灣高等法院高雄分院民事第一庭
~B1審判長法官　黃金石
~B2法　　　官　吳登輝
~B3法　　　官　魏式璧
右為正本係照原本作成。
不得上訴。
中　　　華　　　民　　　國　　九十一　　年　　　四　　　月　　　　二　　日
~B法院書記官　林靜霙
                                                                        Ｆ
